臺灣高等法院民事判決
109年度重上字第682號
上  訴  人  曾志明  


訴訟代理人  黃雅筑律師
            吳珠鳳律師
被 上訴 人  曾簡月卿
訴訟代理人  程萬全律師
上列當事人間請求返還寄託款事件，上訴人對於中華民國109年7
月15日臺灣新北地方法院108年度重訴字第631號第一審判決提起
上訴，並為訴之追加，本院於110年7月13日言詞辯論終結，判決
如下：
    主      文
上訴及追加之訴均駁回。
第二審訴訟費用（含追加之訴部分）由上訴人負擔。
    事實及理由
甲、程序方面：
　　按在第二審為訴之變更或追加，非經他造同意，不得為之。
    但請求之基礎事實同一者，不在此限，民事訴訟法第446條
    第1項、第255條第1項第2款分別定有明文。上訴人於原審主
    張：兩造就伊於民國102年1月17日存入被上訴人設於新北市
    ○○區○○○○○○號：00000000000000，下稱系爭帳戶）新臺幣（
    下同）716萬元中之700萬元（下稱系爭款項）成立金錢消費
    寄託契約（下稱系爭消費寄託），爰依民法第602條第1項後
    段準用第478條規定，請求被上訴人返還700萬元本息等語（
    見原審調字卷第9至11頁）。經原審判決駁回上訴人上開請
    求，上訴人提起上訴，主張：如認兩造間不成立系爭消費寄
    託契約，被上訴人受領系爭款項，係屬無法律上之原因受有
    利益，致伊受有損害，且係被上訴人施用詐術之侵權行為所
    致，備位追加民法第179條第1項、第184條第1項前段規定為
    請求權基礎，求為同一之聲明（見本院卷第41至73、499至5
    00頁）。經核上訴人追加之訴與原訴主張之法律關係，皆本
    於其將系爭款項存入系爭帳戶之同一基礎事實所衍生爭執，
    有其社會事實之共通性及關聯性，並就原請求所提出之證據
    資料，於追加之訴得加以利用，雖被上訴人不同意（見本院
    卷第114頁），惟上訴人所為訴之追加符合上開規定，應予
    准許。
乙、實體方面：
一、上訴人主張：伊於102年1月17日，將出賣所有坐落新北市○○
    區○○段0000○0地號土地（下稱系爭土地）所得價金3864萬元
    中之700萬元（即系爭款項），存入被上訴人系爭帳戶，寄
    託被上訴人保管，兩造就系爭款項成立系爭消費寄託契約，
    未約定返還期限。伊因資金需求，於108年2月17日催告被上
    訴人返還，至伊於108年8月14日提起本件訴訟，已逾1個月
    期間，被上訴人即應返還系爭款項。如認兩造間不成立系爭
    消費寄託契約，被上訴人受領系爭款項，係屬無法律上之原
    因受有利益，致伊受有損害。又被上訴人施用詐術，佯稱為
    伊保管系爭款項，使伊陷於錯誤而將系爭款項存入系爭帳戶
    而受有損害，亦構成侵權行為等情。爰先位依民法第602條
    第1項後段準用第478條規定，備位擇一依民法第179條、第1
    84條第1項前段規定，求為命被上訴人給付700萬元及加計法
    定遲延利息之判決。
二、被上訴人則以：伊配偶即上訴人父親曾茂樹生前基於節稅規
    劃，將其分割前之新北市○○區○○段0000地號土地（下稱原有
    土地）分成5等份，除自己保留1份待死亡後分配予2名女兒
    外，其餘分配予含上訴人在內之4名兒子，並以出租原有土
    地之租金，作為伊夫妻養老生活使用。曾茂樹思及上訴人分
    配之系爭土地出售後將無租金收入，遂要求上訴人先行交付
    系爭土地價金之2成，作為伊夫妻養老生活費用，上訴人應
    允後，始將系爭款項存入系爭帳戶。兩造就系爭款項並無成
    立消費寄託契約，且伊受領系爭款項非無法律上之原因，亦
    無侵權行為等語，資為抗辯。
三、原審為上訴人敗訴之判決，上訴人不服，提起上訴，並為訴
    之追加，其聲明：㈠原判決廢棄。㈡被上訴人應給付上訴人70
    0萬元，及自起訴狀繕本送達之翌日起至清償日止，按年息
    百分之5計算之利息；如備位主張有理由，前開利息起算日
    自109年10月16日民事準備㈠狀繕本送達翌日起算。㈢願供擔
    保，請准宣告假執行。被上訴人答辯聲明：上訴及追加之訴
    均駁回。
四、下列事項為兩造所不爭執，應可信為真實（見原審卷第173
    至174頁、本院卷第254頁，並依判決格式增刪修改文句）：
　㈠上訴人為被上訴人之三子。上訴人之父即被上訴人之配偶為
    曾茂樹，曾茂樹於107年11月30日死亡。
　㈡曾茂樹將系爭土地移轉登記予上訴人，嗣上訴人於101年12月
    4日，將系爭土地出售予訴外人郭淑琴，約定價金為3864萬
    元，並於102年1月14日辦理所有權移轉登記完畢（見原審卷
    第23頁）。
　㈢上訴人於102年1月17日將包含系爭款項之716萬元，存入被上
    訴人之系爭帳戶。
　㈣被上訴人於102年1月18日匯款400萬元予次子曾進財。
五、兩造之爭點如下：
　㈠兩造是否成立系爭消費寄託契約？
　㈡若不成立系爭消費寄託契約，上訴人備位依民法第179條或第
    184條第1項前段規定，請求被上訴人返還700萬元本息，有
    無理由？
六、茲就兩造之爭點，說明本院之判斷如下：
　㈠上訴人未舉證兩造就系爭款項有金錢寄託關係，則上訴人依
    消費寄託之法律關係，請求被上訴人返還700萬元本息，為
    無理由：
　⒈按當事人主張有金錢之消費寄託關係存在，須就其發生所須
    具備之特別要件即金錢之交付及寄託意思表示互相一致負舉
    證之責任，良以交付金錢之原因多端，或為買賣，或為贈與
    ，或因其他之法律關係而為交付，非謂一有金錢之交付，即
    得推論授受金錢之雙方當然為消費寄託關係。倘僅證明有金
    錢之交付，未證明寄託意思表示互相一致者，自不能認為有
    金錢之消費寄託關係存在。又一般私人將金錢存入他人在金
    融機關所開設之帳戶內，與乙種活期存款戶與金融機關之間
    為消費寄託關係性質上未盡相同，該二人如主張其間有金錢
    之消費寄託關係存在，於未證明有金錢寄託意思表示互相一
    致者，仍不能認其有金錢之消費寄託關係存在（參照最高法
    院98年度台上字第1219號判決意旨）。上訴人主張兩造間就
    系爭款項成立消費寄託契約，被上訴人不爭執上訴人交付系
    爭款項，惟否認有成立消費寄託之合意，揆諸上開說明，上
    訴人自應就寄託意思表示互相一致負舉證責任。
　⒉上訴人主張兩造就系爭款項成立消費寄託契約乙節，固舉證
    人阮映鸞、李佩玲為證。惟查，證人即上訴人前妻阮映鸞證
    稱：當時伊很辛苦，就向曾茂樹說沒有錢很難過，曾茂樹很
    疼伊，看伊和上訴人養小孩很辛苦，就向上訴人說要出售系
    爭土地，賣的錢就給上訴人買房子，剩下的錢怕上訴人亂用
    ，就寄700萬元在被上訴人那邊，要用就有等語（見原審卷
    第131至132頁）。證人即新北市土城區農會企劃稽核部主任
    李佩玲則證：伊曾聽曾茂樹說有人要買系爭土地，打算賣了
    之後給上訴人買店面，剩下的錢就是上訴人的，但怕他用完
    ，先把錢寄在被上訴人處，要用再拿；上訴人將系爭款項存
    入被上訴人系爭帳戶時，也跟伊說要將錢放在被上訴人處，
    怕他自己用掉等語（見本院卷第196至197頁）。證人上開證
    述，僅能證明上訴人交付系爭款項予被上訴人之結果，況系
    爭款項係供曾茂樹及被上訴人有生之年之養老生活使用（詳
    如後述），亦不排除曾茂樹及被上訴人仍可以系爭款項接濟
    上訴人或俟其等百年之後，如有所餘，上訴人亦得因繼承取
    得之可能，自難徒憑曾茂樹謂：「先把錢寄在被上訴人處，
    要用就有」等語，遽謂兩造間有金錢寄託意思表示互相一致
    。上訴人據此主張兩造就系爭款項成立消費寄託契約，並不
    可取。
　⒊被上訴人抗辯上訴人交付系爭款項係作為被上訴人夫妻養老
    生活使用，被上訴人並非出於保管系爭款項之意思而收受金
    錢等語。經查：
　⑴被上訴人辯稱：曾茂樹生前將原有土地分成5等份，除自己保
    留1份外，其餘分配予含上訴人在內之4名兒子等語，核與上
    訴人所陳：曾茂樹生前於100年年底，分割其所有之新北市○
    ○區○○段0000地號土地，除保留同段1166地號土地所有權外
    ，分割出之同段1166之1、1166之2、1166之3（下合稱1166
    之1等地號土地，並與1166地號土地，合稱1166等地號土地
    ）、1166之4地號土地，則依序登記予其子曾福順、曾進財
    、曾子儀（下合稱曾福順等3人）及伊名下等語（見原審卷
    第91頁）相符，是此部分事實堪以認定。
　⑵被上訴人辯稱：曾茂樹與曾福順等3人自102年6月1日起，共
    同將渠等所有之1166等地號土地出租予訴外人城林環保有限
    公司，租金收入均匯入曾茂樹之帳戶，曾茂樹107年11月30
    日死亡後，則由被上訴人收取租金乙節，有被上訴人提出公
    證書暨土地租賃契約書、曾茂樹於土城區農會之帳戶交易明
    細表為證（見原審卷第59至87頁）。佐以證人曾福順證稱：
    伊與曾茂樹在談1166等地號土地租約時，曾茂樹提到因為上
    訴人有匯錢給被上訴人當養老費，希望伊等兄弟將土地租金
    交給曾茂樹集中管理，這樣兄弟才會公平等語（見原審卷第
    134至135頁）。證人曾福順係曾茂樹之長子，親自見聞曾茂
    樹上開陳述，且曾茂樹所述涉及登記其名下之1166之1地號
    土地租金收益事宜，其證詞應屬客觀可信。則被上訴人上開
    抗辯，堪為可採。上訴人空言否認曾茂樹或被上訴人收取出
    租1166之1等地號土地之租金收益云云，自不足取。
　⑶上訴人不否認其在曾茂樹107年11月30日死亡前，未曾支付被
    上訴人夫妻出租土地之租金，且在曾茂樹死亡後，將繼承自
    曾茂樹租賃契約之租金收益交給被上訴人（見本院卷第255
    頁）。如上訴人未先支付系爭款項予被上訴人，曾福順等3
    人焉會長年以來，由曾茂樹收取登記渠等名下之1166之1等
    地號土地租金，且未就上訴人未支付系爭土地收益乙事，均
    無異議？佐以曾茂樹、被上訴人分別於26年、29年出生（見
    原審卷第59頁、當事人個資資料卷第1頁），於100年年底分
    配原有土地時已逾74歲、71歲，且兩造不爭執曾茂樹分配移
    轉系爭土地予上訴人後，仍得作主出售系爭土地（見本院卷
    第115頁），足見曾茂樹將原有土地分配並移轉登記予4名兒
    子後，仍收取原有土地之租金收益供被上訴人夫妻有生之年
    養老生活使用，而為預先分配財產之舉。參諸曾茂樹主導出
    售系爭土地，要求上訴人支付系爭土地價金之2成，以維其
    向上訴人等4兄弟公平收取分配土地租金收益作為養老生活
    費用。上訴人自陳其出售系爭土地所得價金3864萬元，扣除
    系爭款項後，均由其自由規劃分配（見本院卷第433至435頁
    ），可見上訴人為提前享有系爭土地之變價利益，允以支付
    價金之2成，作為一次支付被上訴人夫妻有生之年得就系爭
    土地收取租金之養老生活費用，亦與曾茂樹預先分配財產，
    但仍繼續收益以維養老生活費用之目的無悖，自得推認上訴
    人知悉並同意支付系爭款項作為被上訴人夫妻之養老生活費
    用。準此，被上訴人辯稱：上訴人交付系爭款項係作為伊等
    夫妻養老生活使用等語，信為可採。
　⑷上訴人主張：被上訴人名下尚有多筆房產，每個月有高額固
    定租金收益可供支用，本身不缺錢花用，且系爭款項較曾茂
    樹所收取1166之1等地號土地租金總額甚多，系爭款項並非
    被上訴人夫妻之養老生活費用云云。惟上訴人為提前享有系
    爭土地之變價利益，而同意支付系爭款項，當已慮及曾茂樹
    或被上訴人得收取原有土地租金收益之期間並非確定，且土
    地租金常因經濟、景氣等狀況而有高低之別等因素，致其支
    付系爭款項與曾福順等3人支付之養老生活費用當有所別，
    則上訴人事後再以曾茂樹或被上訴人名下尚有多筆房產及租
    金收益，且系爭款項較曾茂樹或被上訴人迄今收取1166之1
    等地號土地租金總額甚多，而否認系爭款項係被上訴人夫妻
    養老生活費用云云，誠屬無理。
　⑸上訴人復主張：被上訴人於伊存入系爭款項之翌日，即匯款4
    00萬元予曾進財，足見系爭款項並非被上訴人夫妻之養老生
    活費用，此由曾進財曾交付切結書，記載欲返還伊400萬元
    等語即明，並舉證人王裕興及提出切結書為證。惟系爭款項
    係被上訴人夫妻之養老生活費用，則被上訴人收取系爭款項
    後之運用，核屬被上訴人支配範圍，自難以被上訴人匯款40
    0萬元予曾進財乙事，而認系爭款項並非被上訴人夫妻之養
    老生活費用。其次，觀諸上訴人提出之切結書（見原審卷第
    41頁），並無任何人簽名其上，且被上訴人否認其形式上真
    正，該切結書之真實性，已有可疑。證人王裕興雖證稱：伊
    曾在上訴人的機車行見過一個人走出去，上訴人告知那人係
    他二哥，並說他有錢在媽媽那裡，他二哥把錢領走，現在說
    要還他，就拿切結書叫他簽，他說沒有日期要怎麼簽，伊就
    說對啊沒有日期等語（見本院卷第350頁），則證人王裕興
    就切結書之來源及目的，均係聽聞自上訴人傳述，亦難憑為
    有利上訴人之認定。上訴人未舉證該切結書係曾進財在長輩
    協調過程中主動提出（見原審卷第36頁）。是則上訴人據此
    主張系爭款項並非被上訴人夫妻之養老生活費用云云，亦無
    可取。
　⒋此外，上訴人復無提出其他證據證明兩造就系爭款項有金錢
    寄託意思表示互相一致，尚難徒憑上訴人將系爭款項存入系
    爭帳戶之事實，遽謂兩造間已成立金錢之消費寄託關係存在
    。是上訴人主張被上訴人應依金錢消費寄託法律關係返還系
    爭款項云云，自無足取。
　㈡上訴人依不當得利或侵權行為法律關係，請求被上訴人返還7
    00萬元本息，亦無理由：
　⒈按無法律上之原因而受利益，致他人受損害者，應返還其利
    益。雖有法律上之原因，而其後已不存在者，亦同。民法第
    179條定有明文。其次，民法第179條前段規定所謂「無法律
    上之原因」，於受利益人因他人給付而得利之情形，係指給
    付目的之欠缺，自始無給付目的、給付目的不達，均屬之（
    參照最高法院109年度台上字第3158號判決意旨）。查，上
    訴人係為支付被上訴人夫妻養老生活費用始將系爭款項存入
    系爭帳戶，已如前述，則上訴人支付系爭款項，即非無給付
    目的或給付目的不達之情事。被上訴人受領系爭款項既非無
    法律上之原因，則上訴人依不當得利法律關係，請求被上訴
    人返還700萬元本息，難謂有理。
　⒉次按侵權行為之成立，須行為人因故意或過失不法侵害他人
    權利或利益，亦即行為人須具備歸責性、違法性，並不法行
    為與損害間有因果關係，始能成立，且主張侵權行為損害賠
    償請求權之人，對於侵權行為之成立要件應負舉證責任。上
    訴人明知曾茂樹係因上訴人出售系爭土地，遂要求上訴人支
    付系爭土地價金之2成，作為被上訴人夫妻有生之年得就系
    爭土地收取租金之養老生活費用，業如前述。上訴人復未舉
    證被上訴人施用詐術，佯稱保管系爭款項，使其陷於錯誤存
    入系爭款項而受損害，尚無足認被上訴人有何施用詐術之侵
    權行為。是上訴人主張被上訴人應依民法第184條第1項前段
    規定負損害賠償責任云云，洵屬無據。
七、從而，上訴人先位依民法第602條第1項後段準用第478條規
    定，備位擇一依民法第179條、第184條第1項前段規定，請
    求被上訴人給付700萬元本息，為無理由，不應准許。原審
    就上開先位主張不應准許部分，為上訴人敗訴之判決，並無
    不合，上訴論旨指摘原判決不當，求予廢棄改判，為無理由
    ，應駁回其上訴。上訴人追加之訴備位主張依不當得利或侵
    權行為法律關係，請求被上訴人給付700萬元本息，亦無理
    由，其假執行之聲請，即失所附麗，併予駁回。並依民事訴
    訟法第78條規定，為訴訟費用負擔之判決。
八、本件事證已臻明確，兩造其餘之攻擊或防禦方法及所用之證
    據，經本院斟酌後，認為均不足以影響本判決之結果，爰不
    逐一論列，附此敘明。　　
丙、據上論結，本件上訴及追加之訴為無理由，爰判決如主文。
中　　華　　民　　國　　110 　年　　7 　　月　　27　　日
                  民事第二十四庭
                      審判長法  官  胡宏文
                            法  官　陳筱蓉
                            法  官  陳心婷
正本係照原本作成。
如不服本判決，應於收受送達後20日內向本院提出上訴書狀，其
未表明上訴理由者，應於提出上訴後20日內向本院補提理由書狀
（均須按他造當事人之人數附繕本）上訴時應提出委任律師或具
有律師資格之人之委任狀；委任有律師資格者，另應附具律師資
格證書及釋明委任人與受任人有民事訴訟法第466條之1第1項但
書或第2項所定關係之釋明文書影本。如委任律師提起上訴者，
應一併繳納上訴審裁判費。
中　　華　　民　　國　　110 　年　　7 　　月　　27　　日

  　　　　　　　　　　　　　書記官  黃麒倫